【裁判字號】    90,自,215
【裁判日期】    901009
【裁判案由】    侵占
【裁判全文】
臺灣臺南地方法院刑事判決                            九十年度自字第二一五號
    自  訴  人  王人德
              （即王人德事務所）
    被      告  乙○○
右列被告因侵占案件，經自訴人提起自訴，本院判決如左：
    主  文
乙○○無罪。
    理  由
一、自訴意旨略以：被告乙○○於民國八十八年間起，受僱於自訴人之事務所擔任業
    務經理。詎其自八十九年一月間起至九十年四月十日止，基於意圖為自己不法所
    有之概括犯意，私自在外接案，並偽造自訴人請款單與私刻「王人德事務所」印
    章向自訴人之客戶請款，其後將台灣之申請案件交由自訴人辦理，而國外之案件
    則私自請訴外人貝爾公司送件，嗣國外之案件副本回來，再私自竊取自訴人事務
    所封面整理給客戶，讓客戶誤以為係由自訴人代理。迄至九十年四月九日，自訴
    人之會計師告知客戶所報之扣繳憑單與自訴人不同且差額甚大，經詳查後才得知
    。被告未將其私自接案所得百分之五十繳給自訴人，總計侵占達新台幣（下同）
    二十四萬五千元。因認被告涉有刑法之業務侵占罪、偽造印章、偽造文書、竊盜
    等罪嫌云云。
二、訊據被告乙○○堅決否認有自訴人所指之犯行，辯稱伊與自訴人間並非受僱關係
    ，而係委辦關係，自訴人同意被告以其事務所名義對外承接案件並收款，委辦的
    案件，每件不論金額多少，自訴人均抽取五成的利潤並負責年度提供扣繳。若係
    受僱，自訴人為何未發薪水給被告，又能抽取高額利潤﹖勞保、健保又係被告自
    負﹖至於自訴人所指之請款單等單據，係自訴人默示同意被告製作刻印的，被告
    如此作法，乃為顧及內容的整體美觀，絕非偽造之犯罪行為，如果自訴人願意提
    供抽成的資料，很多並無事務所列印請款單之案件，自訴人為何仍抽取高額利潤
    ？被告之所以未將某些案件委託自訴人辦理，實因自訴人辦案拖延所致等語。
三、按犯罪事實應依證據，無證據不得推定其犯罪事實，又不能證明被告犯罪或其行
    為不罰者，應諭知無罪之判決，刑事訴訟法第一百五十四條、第三百零一條第一
    項分別定有明文。次按刑法上之侵占罪，以侵占自己持有他人之物為構成要件。
    合夥人之出資，為合夥人全體公同共有，合夥人退夥時，其公同共有權即行喪失
    。縱退夥人與他合夥人間結算後尚有出償還請求權，而在未償還以前仍屬於他合
    夥人之公同共有，並非於退夥時當然變為退夥人之物。他合夥人不履行償還義務
    ，並非將其持有他人之物易為不法所有，自不生侵占問題，最高法院著有二十八
    年上字第二三七六號判例可稽。
四、經查：
（一）被告固坦承自訴人所指之部分案件，伊確以自訴人事務所名義接案，但實際未
      交給自訴人辦理，所得利潤亦未與自訴人均分之事實。惟查，被告陳報到事務
      所的專利申請案件，於辦理完畢後，自訴人不但可以抽取高達五成的利潤，而
      被告既無底薪，勞保、健保費又需自行負擔，在外接案的多寡，又端賴被告的
      努力，此為自訴人所不否認，參以被告既不用簽到打卡，在外究竟接辦多少案
      件，亦憑被告陳報，此業經證人即曾任自訴人事務所行政兼會計之甲○○到庭
      證述明確。足信被告與自訴人間雖有案件委辦及抽成之關係，亦即被告雖得使
      用自訴人名義在外承接案件，並負有據實告知之義務，但雙方之間並非僱佣關
      係則至為明確，是自訴人主張被告為其僱用，尚非可採。據此並揆諸前揭判例
      意旨之同一法理，被告以自訴人事務所名義在外接案而收取之費用，自訴人雖
      有分配請求權，惟尚難認為屬於自訴人所有，被告未予告知分配，僅係民事上
      有無違背契約之問題，並非將其持有他人之物易為不法所有，與侵占罪之構成
      要件不符。
（二）被告開給客戶並蓋有「王人德事務所」印章之請款單、收款證明單等，確有部
      分係被告自行刻印製作，固為被告所自承，並有自訴人提出之請款單附卷可稽
      。惟查，被告開給客戶之請款單，並非每件均由自訴人主動提供，被告亦曾向
      事務所領取空白且未蓋印之請款單使用，業據證人甲○○到庭證述屬實，參以
      被告在外承接多少案件，全憑被告陳報，自訴人並非十分明瞭，已如前述，且
      自訴人分得利潤的案件，事務所亦非每件開出請款單，復據自訴人承認在卷，
      並有被告提出其承接之輝哲企業有限公司案件，而由其自行製作交付之九十年
      一月十二日請款單、收款證明單可憑，經核其上印文，與自訴人所指被告偽造
      之請款單印文一致，有各該請款單、收款證明單在卷可資佐證，該項案件，自
      訴人亦有收到款項，復經自訴人陳述明確。綜合各情以觀，被告在外承接並已
      分配利潤給自訴人之案件，既非每件均經自訴人製作請款單交付客戶查考，則
      為使客戶付款有據，被告自行刻印製作，顯係自訴人事先概括同意，否則，自
      訴人為何不逐案開立？足見自訴人所重者為被告接案之多寡及利潤之分配有無
      短少，至於被告以何種形式使用事務所名義開立請款單據，均非所問。因此，
      被告基於業務需要，利用事務所封面並本於自訴人默示同意自行刻印製作之請
      款單，尚無偽造或竊盜可言。不能以被告未據實陳報接案情形並分配利潤給自
      訴人一節，而將二者混為一談，認為被告有自訴人所指之偽造印章、偽造文書
      及竊盜犯行。
五、綜上所述，本件應係被告與自訴人委辦案件之民事糾紛，此外復查無其他積極證
    據足以證明被告有何業務侵占、偽造印章、偽造文書及竊盜犯行，不能證明被告
    犯罪，自應為無罪之諭知。
據上論斷，應依刑事訴訟法第三百四十三條、第三百零一條第一項，判決如主文。
中      華      民      國      九十      年      十      月      九    日
                                  臺灣臺南地方法院刑事第五庭
                                          法  官  簡  慧  娟
右正本證明與原本無異。
如不服本判決，應於判決送達後十日內，向本院提出上訴狀。
                                          書記官  陳  玉  果
中      華      民      國      九十      年      十      月      九    日


司法院資訊處製作；財團法人民間司法改革基金會備份。
